【裁判字號】    91,訴,4388
【裁判日期】    921031
【裁判案由】    拆屋還地等
【裁判全文】
臺灣臺北地方法院民事判決  九十一年訴字第四三八八號
    原      告  丙○○
    訴訟代理人  甲○○
                吳玲華律師
    複  代理人  謝維仁律師
    被      告  乙○○
    訴訟代理人  吳光陸律師
    複  代理人  丁○○
右當事人間請求拆屋還地等事件，本院於民國九十二年十月八日言詞辯論終結，判決
如左：
    主      文
被告應將坐落台北縣深坑鄉○○段升高坑小段七之四九、五一地號土地上，其上門牌
號碼為台北縣深坑鄉鄉七八、八０號如附圖Ｂ、Ｄ所示，面積共一百零五平方公
尺之建物拆除，將土地返還原告。
被告應給付原告新臺幣柒萬壹仟玖佰零肆元及自民國九十一年八月二十二日起至清償
日止，按年息百分之五計算之利息；並自民國九十一年七月一日起至返還前開土地之
日止，按月給付原告新臺幣壹仟陸佰陸拾參元。
原告其餘之訴駁回。
訴訟費用由被告負擔十分之九，其餘由原告負擔。
本判決於原告勝訴部分，以新臺幣肆拾柒萬陸仟元為被告供擔保後，得假執行。但被
告以新臺幣壹佰肆拾貳萬捌仟元為擔保後，得免為假執行。
原告其餘假執行之聲請駁回。
    事      實
甲、原告方面：
壹、聲明：
一、被告應將坐落台北縣深坑鄉○○段升高坑小段七之四九、五一地號土地上如附圖
    Ｂ、Ｄ所示，面積共一百零五平方公尺之建物拆除，將土地返還原告。
二、被告應給付原告新台幣六十一萬六千五百元及自訴狀繕本送達翌日起至清償日止
    ，按年息百分之五計算之利息；並自民國九十一年七月一日起至返還前開土地之
    日止，按月給付原告按照前開土地每年申報地價百分之十計算之損害金。
三、原告願供擔保，請宣告准予假執行。
貳、陳述：
一、查被告乙○○無權占有原告坐落台北縣深坑鄉○○段升高坑小段七之四九及五一
    地號土地，經鈞院於九十一年十月十四日、十二月二十三日命新店地政事務所測
    量員現場複測丈量，證明被告確有無權占有原告土地之事實，且確認被告無權占
    有之實際面積為一百零五平方公尺，是依民法第一百七十九條、第一百八十四條
    、第七百六十七條暨土地法第九十七條、第一百零五條之規定，被告應將無權占
    有之房屋、圍牆拆除，返還土地予原告，且應賠償原告如聲明之損害金。
二、被告雖辯稱占有該七之五一號土地之房屋乃係向第三人王明仁購買，王明仁則係
    於鈞院八十二年民執壬字第四八五七號強制執行事件拍定而得，該執行債務人為
    陳阮春，陳阮春之前手為楊靜香，亦為該強制執行事件之債權人，參酌該房屋係
    八十年十二月五日初編門牌，已興建十餘年，茍未得原告同意，原告似不可能十
    餘年均無意見云云。惟查，原告未曾同意任何第三人可占有使用系爭土地，且按
    當事人主張有利於己之事實者，就其事實有舉證之責件，乃民事訴訟法第二百七
    十七條所定有明文，被告既主張原告有同意使用之事實，揆諸前開規定，自應舉
    證證明，否則空言主張自無足採。又被告無權占有之土地地目為林地，而供農業
    使用，依據土地稅法第二十二條之規定僅須繳納田賦，然被告無權占有並在其上
    建築房屋，依據土地稅法第十四條之規定須課徵地價稅，每年須多繳數萬元之稅
    金，將來移轉所有權時尚須繳納鉅額增值稅，被告之行為實已造成原告莫大之損
    害，是原告發現被告無權占有原告所有之土地，請求其拆除房屋返還土地，並非
    以損害他人為主要目的，且被告以六百三十萬元購買系爭不動產，所費可謂不貲
    ，其有無占有之本權？其權利範圍為何？自不可能不詳細查明，是被告既是明知
    或可得而知該房屋無權占有他人之土地，而仍執意購買，顯屬惡意，基於民法不
    保護惡意原則，自無保護之必要。抑有進者，被告無權占有之面積廣達一百零五
    平方公尺，已足建築約三十坪大之房屋，有卷附鈞院於九十一年十月十四日、十
    二月二十三日命新店地政事務所測量員現場複丈測量圖可稽，是被告稱原告收回
    之土地僅屬畸零地，不能為有效使用云云，自屬狡辯之詞，洵無足採。
三、按本件損害賠償金額之計算，固係依土地法之規定以相當於城市之租金為計算標
    準，然原告請求之依據乃是基於民法第一百七十九條不當得利的利益返還請求權
    規定而主張，並非主張租金之給付請求權，是原告依土地法第九十七條第一項「
    城市地方房屋之租金，以不超過土地及其建築物申報總價年息之百分之十為限」
    之規定請求，僅屬參考基準，非謂請求無權占有之損害必依土地法前開規定而為
    請求。被告辯稱原告請求損害賠償係以公告現值計算，不符合土地法第九十七條
    第一項之規定云云，自無足採。而被告雖主張其係八十八年二月十九日始遷入設
    立
    云云，惟
    實上是否有居住事實並無必然關係，而依土地登記簿謄本之記載，被告係於八十
    七年十月二十八日即與第三人王明仁簽訂契約買賣相鄰的七之一地號土地及五二
    建號之建物，有其買賣契約書在卷可稽。申言之，被告自八十七年十一月起即已
    有管領支配之權利，故其是否無權占有，自應以被告取得所有權時即八十七年十
    一月開始計算。
參、證據：
    提出土地登記簿謄本、深坑鄉○○段升高坑小段七之五一地號地價謄本乙件、戶
乙、被告方面：
壹、聲明：
一、原告之訴及其假執行之聲請均駁回。
二、訴訟費用由原告負擔。
三、如受不利判決，願供擔保請准宣告免為假執行。
貳、陳述：
一、按土地及地上之定著物係不同之不動產，此觀民法第六十六條第一項規定：稱不
    動產者，謂土地及其定著物可明，本件原告主張被告所有房屋占用伊所有深坑鄉
    ○○段升高坑小段七之五一號土地，實有誤會。蓋該七之五一號土地興建擋土牆
    ，即早期建商在山坡建屋時所建，此可向台北縣政府七十年北縣深財經字第九０
    九三號使用執照卷及該使用執照之建築執照卷以明事實。復按擋土牆係定著物，
    其所有權應為出資建築者，非原告所有，而被告之上開房屋係使用擋土牆興建，
    故未占用該七之五一號土地。
二、退一步言，被告上開房屋縱有占用該七之五一號土地，但此屋係向王明仁購買，
    於八十七年十一月二十四日辦理移轉登記完畢，王明仁則係於鈞院八十二年民執
    壬字第四八五七號強制執行事件拍定，該執行債務人為陳阮春，陳阮春之前手為
    楊靜香，亦為該強制執行事件之債權人。參酌該房屋係民國八十年十二月五日初
    編門牌，則系爭土地上之房屋，似為楊靜香或其前手所建，揆諸此一房屋已興建
    十餘年，似與被告同時購得之建號五二號建物同時建築，苟未得原告同意，原告
    似不可能十餘年均無意見，茲原告怠於行使權利，致法院查封、拍賣，被告善意
    向拍定人買受，苟原告早日行使權利，則此房屋不致拍賣，被告亦不會面臨目前
    之窘狀，況原告收回之土地實屬崎零地，不能為有效使用，基於民法第一百四十
    八條第一項「權利之行使，不得違反公共利益，或以損害他人為主要目的。」，
    參照最高法院八十六年台上字第一八四○號判決「權利之行使，不得違反公共利
    益，或以損害他人為主要目的，民法第一百四十八條第一項定有明文。原審以上
    訴人如取回系爭九平方公尺土地，需拆除被上訴人所有六層樓房中央部分，勢必
    影響大樓結構安全，上訴人取回該土地又難供建築，其為本件之請求，顯以損害
    他人為主要目的，有權利濫用之情形，爰為上訴人敗訴之判決，核無違背法令之
    情形」，其請求拆除應無理由。
三、至原告請求之損害賠償，一方面係以公告現值計算，不符合土地法第九十七條第
    一項規定「城市地方房屋之租金，以不超過土地及其建築物申報總價年息百分之
    十為限。」以申報地價為標準，且參照最高法院四十六年台上字第八五五號判例
    「土地法第一百零五條準用同法第九十七條所定，建築基地之租金，按申報價額
    年息百分之十為限，乃指基地租金之最高限額而言，並非必須照申報地價額年息
    百分之十計算。」、六十八年台上字第三○七一號判例「基地租金之數額，除以
    基地申報地價為基礎外，尚須斟酌基地之位置，工商業繁榮之程度，承租人利用
    期地之經濟價值及所受利益等項，並與鄰地租金相比較，以為決定，並非必達申
    報總地價年息百分之十最高額。」，亦非能逕以百分之十計算，則原告以公告現
    值百分之十計算，應有錯誤另一方面被告係八十八年二月十九日始遷入設立戶
    籍，此有被告
    十七年十一月起計算賠償，亦有誤會。
參、證據：
    提出照片二張、買賣契約書影本、本院函文影本、門牌證書書影本等件為證。
丙、本院依職權調取本院八十二年度執字第四八五七號清償債務民事執行卷宗，並依
    聲請囑託台北縣新店地政事務所現場測量。
    理      由
壹、程序部分：
    訴狀送達後，原告不得將原訴變更或追加他訴，但經被告同意者，不在此限；被
    告於訴之變更或追加無異議，而為本案之言詞辯論者，視為同意變更或追加，民
    事訴訟法第二百五十五條第一項第一款、第二項分別定有明文。原告於起訴後，
    於本院審理中更正訴之聲明如前列原告聲明項下所載，核其所為聲明之更易，業
    屬已將原訴變更，被告對原告前開訴之變更行為，並無異議而為本案之言詞辯論
    ，依前引法條所定，原告所為訴之變更，應予准許，合先敘明。
貳、得心證之理由：
一、原告起訴主張：被告乙○○無權占有伊所有之坐落台北縣深坑鄉○○段升高坑小
    段七之四九及五一地號土地，經新店地政事務所測量員現場複測丈量，證明被告
    所有門牌號碼為台北縣深坑鄉鄉七八、八０號，如附圖Ｂ、Ｄ所示，面積共
    一百零五平方公尺之建物無權占有系爭土地之實際面積達一百零五平方公尺，是
    伊爰依民法第一百七十九條、第一百八十四條、第七百六十七條暨土地法第九十
    七條、第一百零五條之規定，請求被告將無權占有之房屋、圍牆拆除，返還土地
    予伊，並賠償伊如聲明之損害金；被告則以：系爭七之五一號土地興建擋土牆，
    即早期建商在山坡建屋時所建，按擋土牆係定著物，其所有權應為出資建築者，
    非原告所有，而被告之上開房屋係使用擋土牆興建，故未占用該七之五一號土地
    ，又被告上開房屋縱有占用該七之五一號土地，但揆諸此一房屋已興建十餘年，
    苟未得原告同意，原告似不可能十餘年均無意見，茲原告怠於行使權利，致被告
    面臨目前窘境，況原告收回之土地實屬崎零地，不能為有效使用，基於民法第一
    百四十八條第一項之規定並參照最高法院八十六年台上字第一八四○號判決意旨
    ，其請求拆除應無理由，另原告請求之損害賠償，不符合土地法第九十七條第一
    項規定且被告係於八十八年二月十九日始遷入設立
    用，原告請求自民國八十七年十一月起計算賠償，亦有不合等語抗辯之。
二、原告主張之事實，業據提出與所述相符之土地登記謄本為證，並由本院函請台北
    縣新店地政事務所派員測量系爭房屋之坐落面積、位置，製有土地複丈成果圖附
    卷可憑。被告抗辯系爭土地興建之擋土牆，係早期建商在山坡建屋時所建，該所
    有權應該建商所有云云，固以台北縣政府七十年北縣深財經字第九○九三號使用
    執照卷及該使用執照之建築執照為憑。然查，被告所有之系爭房屋既倚該擋土牆
    而興建，該擋土牆之面積包含於被告所有系爭房屋之面積內，且為被告占有使用
    中，而該擋土牆占用原告所有之土地，已有前述證物為憑，被告自不得再執前詞
    以為抗辯，是原告所為之前揭主張，堪信為真正。
三、按所有人對於無權占有其所有物者，得請求返還之，對於妨害其所有權者，得請
    求除去之，民法第七百六十七條定有明文。經查，系爭房屋業經保存登記於被告
    名下，被告並無占有使用系爭土地之合法權源，系爭房屋坐落於系爭土地如附圖
    Ｂ、Ｄ部分所示位置（占用面積各為九十九平方公尺、六平方公尺），原告自得
    依前開法條所定，請求被告將該屋拆除，並將所占用之土地返還原告。被告另以
    系爭七之五一地號土地之房屋乃係向第三人王明仁購買，王明仁則係於本院八十
    二年民執壬字第四八五七號強制執行事件拍定而得，系爭房屋係八十年十二月五
    日初編門牌，已興建十餘年，茍未得原告同意，原告似不可能十餘年均無意見云
    云，已為原告所否認，且被告對原告同意王明仁使用系爭房屋之事實，並未舉證
    以實其說，所辯自不足採信。再者，系爭被告無權占用之土地面積達一百零五平
    方公尺，並非崎零地，此與最高法院八十六年台上字第一八四○號判決之事實不
    同，被告自不得比附援引之，抗辯原告之前揭主張為侵權行為，被告此部分之抗
    辯，亦不足採。
四、又按無法律上之原因而受利益，致他人受損害者，應返還其利益，但依其利益之
    性質或其他情形不能返還者，應償還其價額，民法第一百七十九條前段、第一百
    八十一條後段分別定有明文。又無權占有他人土地，可能獲得相當於租金之利益
    ，為社會通常之觀念，最高法院著有六十一年台上字第一六九五號判例可資參照
    。被告占用系爭土地，受有使用系爭土地之利益，致原告受有損害，該項利益依
    其性質無法返還，原告自得請求被告償還相當於租金之價額。是原告主張被告不
    當得利之計算標準應以系爭土地之公告現值為之云云，依前揭法文及判例意旨所
    示，即屬無據。本件被告既係無權占有原告所有系爭土地，已如前述，則其獲有
    相當於租金之不當得利，並致原告受有損害，堪以認定，原告據此請求被告應給
    付相當於租金之不當得利，即屬有據。復依土地法第九十七條第一項之規定，城
    市地方之租金，以超過土地及其建築物申報總價額年息百分之十為限，而依土地
    法第一百零五條規定，上揭規定於租用基地建築房屋亦準用之，又土地法第九十
    七條第一項規定之土地價額係指法定地價而言，同法施行法第二十五條著有明文
    ，而土地法第一百四十八條規定土地所有權人依土地法所申報之地價為法定地價
    ，於平均地權條例施行區域，係指地政機關舉辦規定地價重新定地價時，土地所
    有權人在公告申報期間內自行申報之地價，如未於公告期間內申報地價者，以公
    告地價百分之八十為其申報地價，平均地權條例第十六條前段亦定有明文。本件
    系爭土地經本院勘驗結果，位於山坡地保育區，附近並無商店，此有現場巷弄圖
    及照片附卷為證，本院酌量上情，認為以系爭土地申報價額年息百分之十計算不
    當得利之數額，尚屬過高，應以年息百分之五計算不當得利之數額為當。又系爭
    房屋於八十七年十一月二十四日移轉登記予被告，此為被告所不否認，故原告自
    八十七年十一月間起請求不當得利之賠償部分，應屬有據。又系爭二筆土地之公
    告地價，自八十六年七月起迄今之公告地價，均為每平方公尺三千八百元，有該
    二筆土地之公告地價查詢單在卷可證，基此，原告請求被告給付自八十七年十一
    月二十四日起至九十一年六月三十日止，已到期之不當得利損害賠償金額如下：
    （計算式為每平公尺之公告地價乘以占用面積，再乘以年息百分之五之租金率，
    再以乘占用日數或月份或年份，小數點以下四捨五入）：
    （一）八十七年十一月二十四日起至九十年十一月二十三日止之部分：
          3800元/㎡x105㎡x5% x3年=59850元
     (二）九十年十一月二十四日起至九十一年六月二十三日部分：
          3800元/㎡x105㎡x5% x1/12月x7月≒11638元
    （三）九十一年六月二十四日起至同年月三十日止部分：
          3800元/㎡x105㎡x5% x1/12月x1/4（七日約佔四分之一個月）≒416元
    合計為七萬一千九百零四元。是原告請求被告給付已到期之不當得利損害賠償金
    七萬一千九百零四元部分，應予准許，至逾此部分之請求，並無依據，不應准許
    。又原告自九十一年七月一日起至被告返還系爭土地之日止，請求被告按月給付
    相當於租金之利益為一千六百六十三元（3800元/㎡x105㎡x5% x1/12月≒1663元
    ）亦屬有據；惟原告主張被告應按照系爭土地每年申報地價百分之十計算之損害
    金，超出前揭准許範圍之請求，自屬無據，應予駁回。
五、綜上所述，原告請求被告將系爭房屋拆除，將所占用之土地返還；請求被告給付
    七萬一千九百零四元，並自起訴狀繕本送達翌日（即九十一年八月二十二日）起
    至清償日止，按年利率百分之五計算之利息；另自九十一年七月一日起至返還系
    爭土地之日止，按月給付原告相當於租金之利益一千六百六十三元，為有理由，
    應予准許；其餘上開准許範圍之請求，為無理由，應予駁回。
六、假執行方面︰兩造均陳明願供擔保聲請宣告假執行或免為假執行，經核原告勝訴
    部分，均無不合，爰分別酌定相當之擔保金額，予以准許。至原告敗訴部分，其
    假執行之聲請，失所附麗，應予駁回。
七、本件之事實及法律關係已臻明確，兩造之其餘主張陳述及攻擊防禦方法，對判決
    之結果無影響，爰不一一加以論述，附此敘明。
據上論結：原告之訴為一部有理由，一部無理由，依民事訴訟法第七十九條但書、第
三百九十條第二項、第三百九十二條第二項，判決如主文。
中      華      民      國    九十二    年      十      月     三十一   日
                                          民事第二庭法  官   洪純莉
右為正本係照原本作成
如對本判決上訴須於判決送達後二十日內向本院提出上訴狀
中      華      民      國    九十二    年      十      月     三十一   日
                                                    書記官   黃慧怡
附錄：
民事訴訟法第三百九十二條
法院得宣告非經原告預供擔保，不得為假執行。
法院得依聲請或依職權，宣告被告預供擔保，或將請求標的物提存而免為假執行。
依前項規定預供擔保或提存而免為假執行，應於執行標的物拍定、變賣或物之交付前
為之。


司法院資訊處製作；財團法人民間司法改革基金會備份。
